【裁判字號】    97,家抗,117
【裁判日期】    971218
【裁判案由】    指定遺產管理人
【裁判全文】
臺灣臺南地方法院民事裁定             97年度家抗字第117號
抗  告  人  財政部國有財產局台灣南區辦事處台南分處
法定代理人  乙○○
相  對  人  台南縣將軍鄉農會
法定代理人  丙○○
代  理  人  甲○○
上列抗告人因相對人聲請選任被繼承人黃興基遺產管理人事件，
對於中華民國97年10月31日本院97年度財管字第94號裁定提起抗
告，本院裁定如下：
      主      文
抗告駁回。
抗告程序費用新台幣壹仟元由抗告人負擔。
      理      由
一、按先順序繼承人均拋棄其繼承權時，由次順序之繼承人繼承
    。其次順序繼承人有無不明或第四順序之繼承人均拋棄其繼
    承權者，準用關於無人承認繼承之規定。又繼承人有無不明
    而不能依民法第1177條選定遺產管理人時，利害關係人得聲
    請法院選任遺產管理人。民法第1176條第6項、第1178條第2
    項分別定有明文。
二、本件相對人於原審聲請意旨略以：被繼承人黃興基（男，民
    國○○年○○月○○日生，身分證統一編號：Ｚ000000000號，生前
    最後住所：台南縣將軍鄉保源村苓保21號）於84年9月5日向
    相對人借貸新台幣（下同）180萬元，嗣被繼承人於94年8月
    21 日死亡，其第一、二、三順位均拋棄繼承，無第四順位
    繼承人，是否仍有應繼承人不明，而其親屬會議並未於一個
    月內選定遺產管理人，致相對人對上開債權無法行使權利，
    為確保相對人之權利，爰聲請為被繼承人指定遺產管理人等
    語。
三、抗告意旨略以：
  （一）查鈞院97年度財管字第94號民事裁定，據相對人因被繼
        承人黃興基於94年8月21日亡故，惟黃興基去世後，其
        合法繼承人全體均已於法定期間內向法院聲明拋棄繼承
        並經准予備查在案，致以無繼承人情況且相對人為確保
        其之權益，因而聲請選任抗告人為其遺產管理人，按以
        被繼承人黃興基對相對人之借款，尚遺留有不動產以供
        相對人聲請強制執行，但其繼承人卻全體拋棄繼承權，
        明顯應係被繼承人黃興基有遺債大於遺產之情形。
  （二）按司法院74年10月15日（74）院台廳一字第05786號函
        示：「嗣後各地方法院受理有關無人承認繼承遺產管理
        事件時... 因此類拋棄繼承事件，多屬遺債大於遺產，
        形同破產，儘量避免選任國有財產局為遺產管理人」，
        查無人承認繼承遺產之選任國有財產局為遺產管理人，
        原係基於被繼承人之遺產於完成債權及債務之清償後，
        若有剩餘應歸屬國庫之考量性，又有關破產事件，法院
        大抵選任律師或其他社會公正人士擔任破產管理人，本
        案既繼承人均已拋棄繼承，極可能屬於遺債大於遺產，
        此類遺債大於遺產案件，大多已無多餘財產可歸屬國有
        ，其遺產管理人之主要職責僅為配合債權人及法院之查
        封、拍賣程序，以完成被繼承人債務之清償，則類此案
        件，並非得由專司管理國家財產之相關機關擔任遺產管
        理人，亦可選任律師或民間公正人士等擔任遺產管理人
        ，依上開司法院函示應儘量避免選任國有財產局為遺產
        管理人，原裁定之選任實有不當；另縱其繼承人拋棄繼
        承並非不可擔任遺產管理人，且法亦無明文禁止，況繼
        承人對被繼承人生前之債權債務關係，以及印鑑、重要
        證件、產權文件等應較清楚或仍保管中，雖相對人與被
        繼承人黃興基間之債權債務關係，與繼承人並無任何關
        聯性存在，但就適任與否加以考量，其最近親屬亦為最
        佳人選。況遺產管理人不僅就被繼承人對相對人之借款
        ，若有清償，則已償還者為多少，暨其除對相對人之借
        款外，是否尚有其他債權債務關係，均需全面予以了解
        ，則以抗告人僅係為國有財產之管理機關，於被繼承人
        之遺債大於遺產之際，選任抗告人為遺產管理人，則抗
        告人恐力有未逮。
  （三）又抗告人係國有財產之管理機關，而國庫對於無人承認
        繼承之遺產向有期待權，因之，若被繼承人尚有剩餘遺
        產得以歸屬國庫，則選任抗告人為遺產管理人方有實益
        ；審究本案，既有遺債大於遺產之虞，若選任抗告人為
        遺產管理人，則抗告人仍須善盡管理人責任為其管理遺
        產、處理債務等問題，其間所耗費之人力、時間實難以
        金錢衡量；且管理期間所需之花費亦由國庫代為墊付，
        而若結果落得其遺產不足以清償，不僅國庫利益受損，
        更有甚者，導致利用全民資源負擔個人私務之支出，無
        異使公器淪為私用，實不符社會公平原則，爰聲請廢棄
        原裁定。
四、經查：
  （一）相對人主張之上開事實，業據其提出債權憑證影本、繼
        承系統表、除戶謄本、本院南院慧字喜94年度繼字第15
        93號函影本附於原審卷可稽，並經本院依職權調閱上開
        94年度繼字第1593號拋棄繼承案卷查核屬實，則揆諸前
        開說明，相對人以利害關係人之身分聲請選任被繼承人
        黃興基之遺產管理人，自屬有據。
  （二）又抗告人所述上開司法院函示，僅謂儘量避免選任抗告
        人為遺產管理人，並非謂不得選任其為遺產管理人，該
        函對法院亦無拘束力；另被繼承人生前之債權債務關係
        及有關產權證明文件，抗告人得依其他方式獲悉或取得
        ，有關之印鑑，抗告人亦得依舉證責任分配方式辨識其
        真偽，於其管理遺產上並無困難，且上開文件資料其最
        近親屬未必最為知悉，而法定繼承人既已拋棄繼承，無
        利害關係，若選定其等擔任遺產管理人，難期其將來執
        行職務能善盡管理人之職務，是為期公正，實不宜選任
        渠等為遺產管理人。
  （三）再者，被繼承人之遺產，於遺產管理人完成清償債權並
        交付遺贈物等清算程序前，是否有賸餘，無從知悉，而
        依上述說明，各順序之繼承人均拋棄繼承者，其剩餘財
        產歸屬國庫，而抗告人為國庫之綜理機關，為國有財產
        法第9條第2項所明定，其備有財產管理之專才，雖其經
        費支出屬國家資源，但保護無人繼承財產之債權人之權
        利，亦屬政府之義務，於遺產管理指定之實際運作，仍
        認選任國有財產局為遺產管理人較律師或一般社會公正
        人士更為妥適。
  （四）綜上所述，原審據此選任抗告人為被繼承人黃興基之遺
        產管理人，經核並無不合，抗告意旨復未述明原裁定選
        任其為被繼承人黃興基之遺產管理人有何違法或其他不
        當之處，其提起抗告，聲明廢棄原裁定，非有理由。
五、據上論結，本件抗告為無理由，爰依非訟事件法第21條第2
    項、第24條第1項，第46條，民事訴訟法第495條之1第1項、
    第449條第1項、第95條、第78條，裁定如主文。
中    華    民    國    97    年    12    月    18    日
                  家事法庭審判長法  官  鍾宗霖
                                法  官  楊佳祥
                                法  官  林育幟
上為正本係照原本作成。
如不服本裁定，僅得於收受本裁定正本送達後10日內以適用法規
顯有錯誤為理由，向本院提出再抗告狀（須附繕本一份及繳納再
抗告裁判費新台幣1000元），並經本院許可後始可再抗告。
中    華    民    國    97    年    12    月    18    日
                                書記官  歐貞妙


司法院資訊處製作；財團法人民間司法改革基金會備份。
